【裁判字號】    98,審訴,4448
【裁判日期】    981211
【裁判案由】    違反臺灣地區與大陸地區人民關係條例
【裁判全文】
臺灣高雄地方法院刑事判決            98年度審訴字第4448號
公  訴  人  臺灣高雄地方法院檢察署檢察官
被      告  甲○○
上列被告因違反臺灣地區與大陸地區人民關係條例案件，經檢察
官提起公訴（98年度偵字第26224 號），嗣於本院準備程序中，
被告就被訴事實為有罪之陳述，經本院告知簡式審判程序之旨，
並聽取被告與公訴人之意見後，合議庭裁定由受命法官獨任進行
簡式審判程序，判決如下：
    主  文
甲○○共同犯修正前臺灣地區與大陸地區人民關係條例第七十九
條第一項之使大陸地區人民非法進入臺灣地區罪，處有期徒刑陸
月，如易科罰金，以銀元參佰元即新臺幣玖佰元折算壹日，減為
有期徒刑參月，如易科罰金，以銀元參佰元即新臺幣玖佰元折算
壹日。
    事  實
一、甲○○明知大陸地區人民非經主管機關許可，不得進入臺灣
    地區，且不得使大陸地區人民非法進入台灣地區；亦明知其
    與大陸地區人民陳明（另經檢察官為職權不起訴處分確定)
    並無結婚之真意，竟以新臺幣6 萬元之代價，受姓名年籍均
    不詳綽號「紅豆」之女子雇用，擔任人頭配偶，渠等共同基
    於使大陸地區人民非法進入臺灣、使公務員登載不實之犯意
    聯絡，由甲○○民國90年11月8 日搭機前往大陸地區，並於
    同年12月5 日在大陸地區福建省福州市與陳明辦理虛偽合意
    之結婚登記，使陳明取得與甲○○形式上配偶之地位；迨於
    90年12月7 日甲○○返台後，旋於91年1 月8 日，持上開結
    婚公證書向財團法人海峽交流基金會（下稱海基會）辦理認
    證，復於翌日前往高雄縣大寮鄉戶政事務所，辦理其與陳明
    之結婚登記，使該戶政事務所承辦戶籍登記之公務員，將甲
    ○○與大陸地區男子陳明結婚之不實事項，登載於職務上所
    掌管之戶籍登記簿之公文書，足以生損害於戶政機關對於戶
    籍及身分管理之正確性。甲○○俟完成結婚登記後，隨即以
    上開戶籍謄本等相關資料，以配偶探親名義，交付給高雄縣
    政府警察局林園分局大寮分駐所員警核章其上，記載保證人
    甲○○確實設籍於該轄區，有能力履行保證責任，且被保人
    陳明與保證人甲○○係夫妻關係無誤之「大陸地區人民進入
    台灣地區保證書」，再分別於91年1 月10日、92年4 月4 日
    填妥「大陸地區人民進入臺灣地區旅行證申請書」、連同登
    載不實之戶籍謄本、國民身分證等文件，向內政部警政署入
    出境管理局（現改制為內政部入出國及移民署）高雄服務處
    申請大陸地區人士陳明入境以之行使，致使入出境管理為實
    質審查後，核准陳明入境申請，陳明遂於91年3 月8 日、92
    年7 月16日非法入境臺灣地區。嗣於98年6 月2 日，陳明因
    依親逾期停留欲返回大陸至內政部入出國移民署高雄市專勤
    隊辦理相關事宜，而查知上情。
二、案經內政部入出國及移民署專勤事務第二大隊高雄市專勤隊
    移送臺灣高雄地方法院檢察署檢察官偵查起訴。
    理  由
一、本件被告甲○○所犯係死刑、無期徒刑、最輕本刑為3 年以
    上有期徒刑以外之罪，其於準備程序中就被訴事實為有罪之
    陳述，經本院告知簡式審判程序之旨，並聽取公訴人及被告
    意見後，合議庭裁定由受命法官獨任進行簡式審判程序，合
    先敘明。
二、上開犯罪事實，業經被告甲○○於本院審理中坦承不諱，核
    與證人陳明於警詢、偵查中之證述相符，復有大陸地區福建
    省福州市公證處結婚公證書、財團法人海峽交流基金會證明
    、結婚登記申請書、戶籍謄本、大陸地區人民進入臺灣地區
    旅行證申請書、大陸地區人民進入臺灣地區保證書、大陸地
    區人民明細資料報表、入出境紀錄查詢各1 份在卷可查，足
    認被告之自白與事實相符，足堪採信。從而，本件事證明確
    ，被告犯行，應堪認定，應依法論科。
三、新舊法比較：
    被告為上開犯行後，臺灣地區與大陸地區人民關係條例第79
    條業於92年10月29日修正，並於92年12月31日施行；刑法部
    分條文亦已於94年2 月2 日修正公佈，而於95年7 月1 日施
    行。依現行刑法第2 條第1 項規定：「行為後法律有變更者
    ，適用行為時之法律。但行為後之法律有利於行為人者，適
    用最有利於行為人之法律。」。茲就上開修正涵蓋之範圍，
    綜其全部罪刑之結果而為比較如下：
  (一)臺灣地區與大陸地區人民關係條例第79條於92年10月29日修
    正後，第79條第1 項之法定刑，由「5 年以下有期徒刑、拘
    役或科或併科新臺幣50萬元以下罰金」，修正為「1 年以上
    7 年以下有期徒刑，得併科新臺幣100 萬元以下罰金」，比
    較新舊法之結果，修正後之規定並無較有利於被告。
  (二)刑法第55條關於牽連犯之規定業經刪除，則被告所犯各罪，
    即應予分論併罰，比較新舊法結果，以適用被告行為時之法
    律即修正前刑法第55條牽連犯之規定，較有利於被告。
  (三)被告行為後，刑法第214 條之罰金最低數額，因其行為後刑
    法第33條第5 款之修正，而將原本規定之銀元1 元（依現行
    法規所定貨幣單位折算新臺幣標準條例，即新臺幣3 元）提
    高為新臺幣1,000 元，經比較新舊法之結果，自以修正前刑
    法較有利於被告。
  (四)就共犯規定，刑法第28條將「實施」修正為「實行」，新舊
    法之共同正犯範圍因此而有變動，自屬犯罪後法律有變更（
    最高法院96年度台上字第934 號判決參照），惟參照修正理
    由之說明，本案被告等之犯罪行為，依新舊法，均成立共同
    正犯，適用新法並無較有利於被告。
  (五)依修正前刑法第41條第1 項前段及廢止前罰金罰鍰提高標準
    條例第2 條前段規定，易科罰金應以銀元100 元以上300 元
    以下折算1 日，經折算為新臺幣後，以新臺幣300 元以上
    900 元以下折算1 日，而依修正後刑法第41條第1 項前段規
    定，應以新臺幣1,000 元、2,000 元或3,000 元折算一日，
    經比較此易科罰金之折算標準，以行為時法即修正前刑法規
    定對被告較為有利。
  (六)經綜合比較，應適用行為時之刑法，較有利於被告。
四、按大陸地區人民非經主管機關許可，不得進入臺灣地區；又
    不得使大陸地區人民非法進入臺灣地區，臺灣地區與大陸地
    區人民關係條例第10條第1 項及第15條第1 項第1 款定有明
    文。次按臺灣地區與大陸地區人民關係條例第79條第1 項處
    罰違反同條例第15條第1 款所定使大陸地區人民非法進入臺
    灣地區罪，凡非經合法手續進入者皆包含之，自不以偷渡進
    入為限（最高法院90年度台上字第3180號判決意旨參照）。
    被告以假結婚之方式，使大陸地區人民陳明非法進入臺灣地
    區，核其所為，係違反臺灣地區與大陸地區人民關係條例第
    15條第1 款不得使大陸地區人民非法進入臺灣地區之規定，
    而應依92年10月29日修正前同條例第79條第1 項規定論處，
    又被告之行為並不構成常業犯，公訴人認應依修正前同條例
    79條第2 項之規定處斷，尚有誤會；被告持記載不實之戶籍
    謄本向內政部警政署入出境管理局承辦公務員行使，係犯刑
    法第216 條、第214 條行使使公務員登載不實文書罪。被告
    使高雄縣大寮鄉戶政事務所承辦公務員，於戶籍登記簿電腦
    檔案等文書上，登載不實之低度行為，為其行使文書之高度
    行為吸收，不另論罪。被告與不詳真實姓名年籍、綽號「紅
    豆」之成年人就上開所犯使大陸地區人民非法進入臺灣地區
    之規定之罪間，及被告與「紅豆」、陳明就行使使公務員登
    載不實文書罪間，各有犯意聯絡及行為分擔，均為共同正犯
    。又大陸地區人民陳明係非法進入臺灣地區之大陸地區人民
    ，其本身即為本件犯罪行為實施之對象，並無同時成為犯罪
    主體之餘地，是就上開使大陸地區人民非法進入臺灣地區罪
    ，無從與被告間有犯意聯絡，成立共同正犯之可能，併此敘
    明。
五、爰審酌被告以假結婚之方式使大陸地區人民來臺非法工作，
    造成行政機關對於大陸地區人民入出境管理之困難，使依法
    本不得入境之大陸地區人民來臺工作，造成潛在國家安全之
    危害，更衍生社會問題、增加社會成本，其行為實有不當，
    而陳明於91年3 月間非法進入臺灣後，於98年6 月間方因依
    親逾期停留欲返回大陸至內政部入出國移民署高雄市專勤隊
    辦理相關事宜而被查獲，其非法停留臺灣之時間甚長，亦難
    認被告犯行對社會影響層面不大，而被告於審理時坦承犯行
    態度尚佳，且被告之經濟狀況為勉持等一切情狀，量處如主
    文所示之刑，併依修正前刑法第41條第1 項前段及廢止前罰
    金罰鍰提高標準條例第2 條規定，定易科罰金之折算標準。
    又被告之犯罪時間在96年4 月24日以前，所犯為中華民國九
    十六年罪犯減刑條例第3 條以外之罪，應依前開減刑條例第
    2 條第1 項第3 款規定，減其宣告刑之2 分之1 ，並依同標
    準諭知減刑後易科罰金之折算標準。
據上論斷，應依刑事訴訟法第273 條之1 第1 項、第284 條之1
、第299 條第1 項前段，92年10月29日修正前臺灣地區與大陸地
區人民關係條第79條第1 項，刑法第2 條第1 項前段、第11條前
段、第216 條、第214 條，修正前刑法第28條、第55條、第41條
第1 項前段，廢止前罰金罰鍰提高標準條例第2 條，中華民國九
十六年罪犯減刑條例第2 條第1 項第3 款、第7 條，判決如主文
。
本案經檢察官杜妍慧到庭執行職務。
中    華    民    國    98    年    12    月    11    日
                  刑事第十庭  法  官  曾子珍
以上正本證明與原本無異。
如不服本判決，應於收受送達後10日內向本院提出上訴書狀。
中    華    民    國    98    年    12    月    11    日
                              書記官  李承悌
附錄本判決論罪科刑法條全文：
中華民國刑法第216條
行使第210 條至第215 條之文書者，依偽造、變造文書或登載不
實事項或使登載不實事項之規定處斷。
中華民國刑法第214條
明知為不實之事項，而使公務員登載於職務上所掌之公文書，足
以生損害於公眾或他人者，處3 年以下有期徒刑、拘役或5 百元
以下罰金。
92年10月29日修正前臺灣地區與大陸地區人民關係條例第79條第
1 項
違反第15條第1 款規定者，處5 年以下有期徒刑、拘役或科或併
科新臺幣50萬元以下罰金。


司法院資訊處製作；財團法人民間司法改革基金會備份。
